【裁判字號】    96,自,23
【裁判日期】    970215
【裁判案由】    誣告
【裁判全文】
臺灣士林地方法院刑事判決                96年度自字第23號
自  訴  人  侯如倢原名侯雯婷.
自訴代理人  洪嘉呈律師
被      告  丙○○
上列被告因誣告案件，經自訴人提起自訴，本院判決如下：
    主  文
丙○○犯誣告罪，處有期徒刑捌月，減為有期徒刑肆月。
    事  實
一、丙○○與侯如倢（原名侯雯婷）原為男女朋友，於民國91年
    10月間分手。2 人交往期間，丙○○因侯如倢喜歡趴趴熊圖
    案，適中國信託商業銀行股份有限公司（下稱中國信託銀行
    ）推出印有趴趴熊圖案之信用卡（即趴趴熊卡），丙○○遂
    於申請書上簽名，並委託侯如倢在中國信託銀行趴趴熊MAST
    ER金卡申請書上填寫資料後，送交中國信託銀行，經中國信
    託銀行行員乙○○致電與丙○○核對相關資料，確定係丙○○本人申請後，中國信託銀行即於89年10月31日核發卡號00
    00000000000000號之趴趴熊MASTER金卡寄交丙○○，丙○○
    取得該卡後即交予侯如倢，授權其以該信用卡刷卡購物。嗣
    丙○○為清償中國信託銀行信用卡之帳款，遂於91年間向英
    商渣打銀行股份有限公司（下稱渣打銀行）申辦代償卡債之
    信用卡，經渣打銀行行員甲○○與丙○○電話核對相關資料
    ，確認無誤後，渣打銀行即於91年6 月7 日核發卡號000000
    0000000000號之代償卡寄交丙○○，並於同年月10日撥款新
    臺幣（下同）225,000 元清償丙○○中國信託銀行信用卡之
    債務。丙○○於與侯如倢分手後，因交往時之財務不清，而
    對侯如倢心生不滿，竟意圖使侯如倢受刑事處分之犯意，先
    虛構「侯如倢未經其同意及授權，擅自在信用卡申請書上偽
    造其簽名，持向中國信託銀行申請信用卡，待中國信託銀行
    核發前揭卡號之信用卡後，侯如倢再於信用卡背面偽造其英
    文簽名，並持向中國信託銀行之特約商店簽帳消費，及在簽
    帳單上偽造其簽名，或以之預借現金使用，其刷卡消費及預
    借現金之金額高達243,650 元」等情之告訴狀，於92年4 月
    28日遞交臺灣士林地方法院檢察署（下稱士林地檢署），對
    侯如倢提出行使偽造私文書及詐欺取財告訴，再於94年3 月
    29 日 檢察官訊問時，承同一犯意，接續虛構「侯如倢未經
    其同意及授權，擅自在信用卡申請書偽造其簽名，持向渣打
    銀行申請信用卡」，誣告侯如倢犯刑法行使偽造私文書及詐
    欺取財罪。嗣經士林地檢署檢察官於96年5 月28日以95年度
    偵續字第49號為不起訴處分確定。
二、案經被害人侯如倢提起自訴。
    理  由
一、訊據被告丙○○固不否認前與自訴人侯如倢為男女朋友，於
    91年10月間分手後，其以侯如倢未得其同意及授權，擅自偽
    以其名義向中國信託銀行及渣打銀行申請信用卡為由，向士
    林地檢署檢察官告訴侯如倢涉有刑法行使偽造私文書罪及詐
    欺取財罪嫌，嗣經該署檢察官於96年5 月28日以95年度偵續
    字第49號不起訴處分確定等情不諱，惟矢口否認上開犯行，
    辯稱：前述中國信託銀行及渣打銀行之信用卡並非其申請，
    直至與侯如倢分手後，始知侯如倢偽以其名義申請上開信用
    卡，並刷卡購物，其絕無誣告之意云云。經查，被告於92年
    4 月28日具狀向士林地檢署告訴侯如倢偽以其名義申請中國
    信託銀行趴趴熊MASTER金卡，並刷卡購物及預借現金，再於
    94 年3月19日檢察官庭訊時向檢察官陳稱：侯如倢偽其名義
    向渣打銀行申請信用卡等語，對侯如倢提起刑法行使偽造私
    文書及詐欺取財罪之告訴，該案嗣經士林地檢署檢察官於96
    年5 月28日以95年度偵續字第49號為不起訴處分確定等情，
    業據本院調閱95年度偵續字第49號偵查卷全宗（含94年發查
    偵字第17號、93年偵字第4439號卷宗）核閱無誤，並有被告
    所提之告訴狀、94年3 月19日檢察官訊問筆錄及95年度偵續
    字第49號不起訴處分書在卷可參（見前述17號偵卷第58至62
    頁、4439號偵卷第11至15頁）。再查於89年10月間，「丙○○」書立信用卡申請書向中國信託銀行申請趴趴熊MASTER金
    卡，中國信託銀行經審核後，於89年10月31日核發卡號0000
    000000000000號之趴趴熊MASTER金卡予「丙○○」，並自核
    發後至90年11月22日間該卡均有刷卡購物之紀錄，另「丙○○」於91年6 月間，書立信用卡申請書向渣打銀行申辦信用
    卡，並申請代償其中國信託銀行信用卡之債務，經渣打銀行
    核准後，於91年6 月7 日核發卡號0000000000000000號之信
    用卡，並於91年6 月10日撥款225,000 元清償被告中國信託
    銀行信用卡之欠款等情，有中國信託銀行信用卡申請書、中
    國信託銀行信用卡帳單及交易明細表、渣打銀行95年4 月24
    日95渣信字第0462號函檢送之信用卡申請書及所附之申請資
    料、94年11月9 日94渣信字第1251號函及檢送之信用卡月結
    單等在卷可參（附於所調之前述第4439號偵卷第37頁、第20
    至33頁、第49號偵續卷第47至85頁、第27至30頁、第17 號
    偵卷第92至94頁），堪可認定。茲有疑問者，乃中國信託銀
    行及渣打銀行上開申請書上「丙○○」之簽名，是否被告本
    人所為，亦即中國信託銀行及渣打銀行核發上揭信用卡，是
    否被告本人親自申請？查：
    1.據中國信託銀行行員乙○○於本院證稱：89年10月間被告
      向中國信託銀行申請趴趴熊MASTER金卡，我即於89年10月
      30日下午5 時58分，致電申請書上所留被告家中之000000
      00電話，我並在信用卡申請書上戶籍聯絡電話下註記「10
      /30 1758（H） 」，「1758」是指17點58分打的電話，「
      H 」就是打到他家，該通電話並未聯絡上被告，被告的妹
      妹給我被告的行動電話，我便在申請書上註記「申妹，00
      00000000」，我在同日下午6 時許撥打0000000000之電話
      ，並在前揭註記之行動電話號碼旁寫「10/30 1800」，這
      通電話聯絡上被告，被告在電話中表示他考慮改寄帳單地
      址，請我明天再聯絡，我就在申請書上註記「考慮是否改
      址，明日再聯絡」，翌日即10月31日下午7 時27分，我再
      度與被告本人聯絡，被告說寄信用卡的地址改為「桃園縣
      龜山鄉○○街34號1 樓」，我就在信用卡申請書申請人簽
      名欄簽名處旁註記「10/31PM19 ：27（行動）本人」，表
      示照會被告本人之日期及時間，另在申請書空白處寫上他
      要改的龜山鄉地址。在和被告通電話照會時，我有告知被
      告因其申請信用卡故致電照會，並詢問被告之身分證字號
      、出生日期等基本資料，看是否與申請書所載相同，且向
      被告確認申請書上之簽名是否被告親自簽名，暨查詢被告
      之前帳單的歷史消費情形。被告該張信用卡申請書之聯絡
      人雖寫侯雯婷，但依公司之規定，發卡前之照會一定要與
      本人聯絡核對，故我們照會時不會與申請書所寫之聯絡人
      聯繫等語（見本院97年1 月2 日審判筆錄），並有與證人
      乙○○所述註記相符之信用卡申請書附於本院所調閱前述
      93年度偵字第4439號卷可徵（參該偵卷第37頁），倘證人
      乙○○於89年10月30日及31日未為前述照會，其豈會在申
      請書內為上揭記載，堪認乙○○所述照會之情形，應與事
      實相符，其確於接獲前述中國信託銀行趴趴熊MASTER金卡
      申請時，致電被告為上揭照會。復查0000000000為被告於
      89年10月間使用之行動電話等情，業據被告於檢察官偵查
      前述侯如倢涉嫌偽造文書等偵查案件中供明在卷（參95年
      度偵續第49號卷第35頁），而前揭趴趴熊MASTER金卡申請
      書並未記載被告行動電話號碼，此觀上開偵查卷所附之前
      揭申請書自明，是倘證人乙○○未致電被告所留家中電話
      ，由被告家人告知被告所使用之行動電話，其如何得知被
      告當時所使用之行動電話？依此益堪認證人乙○○所述屬
      實，至被告辯稱：伊妹早已出嫁，未住家中，根本不會在
      家中接獲乙○○之電話云云，查被告之妹雖已出嫁，未住
      家中，但返家探視親人，恆為事理之常，其於返家時適接
      獲乙○○照會之電話，非無可能，被告以其妹已出嫁未住
      家中，質疑證人乙○○之證詞，尚難採信。再查證人乙○○於該案偵查中證稱：因被告是藝人，且我和他通話時他
      的聲音與電視上一樣，另核對其基本資料均正確，故我確
      定所照會者為被告本人等語（見94年發查偵字第17號卷第
      51頁），查證人乙○○知被告為演藝人員，對其聲音有一
      定之認識，其對接照會電話者是否為「丙○○」本人，由
      通話者之聲音即可判斷，再參以證人乙○○係撥打被告所
      使用之0000000000號行動電話照會，是其聯絡者當為被告
      本人，應甚明確，被告辯稱：未曾接獲乙○○照會之電話
      云云，顯為卸責之詞。
    2.次據證人即渣打銀行行員甲○○於本院證稱：渣打銀行核
      發卡號0000000000000000號之信用卡予被告係由我為電話
      照會，當時我將照會之經過記載於申請書上，依申請書之
      記載，我係於91年5 月17日下午2 時45分撥打申請書上所
      載被告公司之00000000電話，該通電話無人接聽，之後我
      撥打申請書所載0000000000之行動電話，當時是被告之助
      理侯小姐接電話，並稱申請人（按即被告）出國，其會聯
      絡被告回電等語，於該日下午4 時44分時，我再撥前述行
      動電話，助理說被告在大陸內地無法聯絡上等語，我便稱
      會再請業務人員聯絡，之後聯絡之情形我不清楚，但本件
      信用卡之申請遭退件，後於91年6 月6 日再申請，仍由我
      聯絡照會，我於91年6 月6 日下午2 時20分撥打申請書上
      記載之住家電話00000000，跟申請人本人確認資料無誤。
      依公司之規定，照會時一定要與申請信用卡之本人聯絡，
      且要核對身分證號碼、帳單寄送地址、所申請代償之銀行
      及金額等語（見本院97年1 月22日審判筆錄），並有前揭
      渣打銀行信用卡申請書可徵，是渣打銀行接獲申請信用卡
      案件時，一定會與申請人本人照會無誤後，始會核發，被
      告初向渣打銀行送件申請信用卡時，因渣打銀行一直無法
      聯絡到被告本人，遂將該申請案退件，嗣被告再於91年6
      月6 日送件申請，經證人甲○○與被告聯繫照會無誤後，
      渣打銀行方核發前述信用卡，應可認定。再查甲○○於照
      會過程中，有與被告之助理侯小姐聯繫，侯小姐並覆以被
      告在大陸拍戲無法親自接聽電話，會請被告與渣打銀行聯
      繫，倘此信用卡非被告本人申請，則冒被告名義申請者應
      知銀行將照會，當會找人冒充被告以應付銀行之照會，豈
      會讓銀行因無法找到被告本人，而將該申請信用卡案退件
      ？由此可徵渣打銀行信用卡申請案，應非他人冒被告名義
      申請。再查中國信託銀行計核發4 張信用卡予被告，除系
      爭趴趴熊MASTER金卡外，尚有卡號0000000000000000、00
      00000000000000、0000000000000000之信用卡，所申辦信
      用卡全部之消費明細均列於1 份帳單上，並自89年10月31
      日起寄至被告更改之桃園縣龜山鄉○○街34號1 樓，自91
      年10月27日則改寄被告更改之臺北市○○區○○路4 段12
      2 巷61號9 樓之4 等情，有中國信託銀行之陳報狀在卷可
      參（見前述95年偵續字第49號卷第40、41頁），是被告名
      義申請之中國信託銀行信用卡消費明細均列於同張帳單寄
      交被告。又被告名義申請之渣打銀行信用卡，除於91年6
      月10日撥款225,000 元清償被告中國信託銀行信用卡之卡
      債外，並無任何刷卡消費紀錄，又渣打銀行將代償中國信
      託銀行卡債之帳單寄至被告臺北縣汐止市○○街751 巷9
      號9 樓之3 之住所等情，有渣打銀行前述94年11月9 日函
      送之帳單可參。是被告中國信託銀行信用卡債務於91年6
      月10日頓減少225,000 元，減少之金額甚鉅，被告自無不
      知之理，況渣打銀行並寄帳單予被告，是被告對渣打銀行
      清償其中國信託銀行信用卡債務之事應知之甚詳，其辯稱
      ：不知上情，直至調閱與侯如倢民事官司案件之卷宗時，
      才知侯如倢以其名義申請渣打銀行信用卡云云，顯與常情
      不合，又渣打銀行核發之上開信用卡並無刷卡消費之紀錄
      ，僅係清償被告中國信託銀行信用卡之債務，已如前述，
      衡情侯如倢無偽造被告名義申請渣打銀行信用卡代償被告
      中國信託銀行信用卡債務之動機及必要。綜上，堪認應係
      被告於渣打銀行信用卡申請書上簽名申請信用卡無訛，被
      告否認為其申請，顯係卸責之詞。
    綜據上述，上揭中國信託銀行及渣打銀行信用卡，均為被告
    親自申請，且被告親自與照會之銀行人員乙○○、甲○○電
    話聯繫，應甚明確，被告明知上情，仍虛構侯如倢偽以其名
    義向中國信託銀行及渣打銀行申請信用卡，並偽造其簽名刷
    卡購物，且預借現金，向士林地檢署提起告訴，其有使侯如
    倢受刑事處分之意圖，昭然若揭。被告所辯，顯不足採信。
    本件事證明確，被告犯行洵堪認定，應依法論科。
二、核其所為，係犯刑法第169 條第1 項之誣告罪。被告雖於92
    年4 月28日具狀虛構侯如倢偽其名義申請中國信託銀行信用
    卡後，復於94年3 月19日虛構侯如倢偽其名義向渣打銀行申
    請信用卡，然其目的均在使侯如倢受刑事處分，且在同一偵
    查案件中為之，應係基於一個意圖使自訴人侯如倢受刑事處
    分犯意之決定，以達成其同一犯罪之各個舉動，均屬該誣告
    行為之接續行為，而侵害同一法益，應僅論以單純一罪。爰
    審酌被告犯罪之動機、手段、其恣意誣告之行為，使檢察官
    發動偵查，耗費國家司法資源，復使侯如倢無端招惹官司，
    犯後否認犯行，毫無悔意等一切情狀，量處如主文所示之刑
    ，又被告犯罪時間在96年4 月24日以前，應按中華民國九十
    六年罪犯減刑條例規定減其宣告刑二分之一。
三、據上論斷，應依刑事訴訟法第343 條、第299 條第1 項前段
    ，刑法第169 條第1 項，中華民國96年罪犯減刑條例第2 條
    第1 項第3 款、第7 條，判決如主文。
中    華    民    國    97    年    2     月    15    日
                  刑事第三庭審判長法  官  杜惠錦
                                  法  官  陳美彤
                                  法  官  江翠萍
以上正本證明與原本無異。
如不服本判決，應於收受送達後10日內向本院提出上訴書狀，其
未敘述上訴之理由者並得於提起上訴後20日內向本院補提理由書
（均須按他造當事人之人數附繕本）。
                                  書記官  陳慧玲
中    華    民    國    97    年    2     月    18    日
附錄本案論罪科刑法條：
中華民國刑法第169條
意圖他人受刑事或懲戒處分，向該管公務員誣告者，處7 年以下
有期徒刑。
意圖他人受刑事或懲戒處分，而偽造、變造證據，或使用偽造、
變造之證據者，亦同。


司法院資訊處製作；財團法人民間司法改革基金會備份。
